臺灣高等法院民事判決　　　　　　　　　 99年度上字第250號
上　訴　人　友尚股份有限公司
法定代理人　曾國棟
訴訟代理人　吳美嬋
　　　　　　劉韋廷律師
複　代理人　江皇樺律師
被　上訴人　勝豪科技有限公司
法定代理人　梁以平
上列當事人間請求給付貨款事件，上訴人對於中華民國99年1月
19日臺灣臺北地方法院98年度訴字第985號第一審判決提起上訴
並擴張聲明，本院於100年3月15日言詞辯論終結，判決如下：
    主  文
原判決關於駁回下列第二項之訴部分，及訴訟費用之裁判均廢棄
。
被上訴人應給付上訴人新臺幣壹佰肆拾參萬元，及其中新臺幣壹
佰壹拾貳萬參仟元自民國97年9月11日起；其中新臺幣參拾萬柒
仟元自民國97年10月11日起，均至清償日止，按年息5％計算之
利息。
上訴人其餘上訴（含擴張部分）駁回。
第一、二審（含擴張部分）訴訟費用由被上訴人負擔百分之四十
五，餘由上訴人負擔。
    事實及理由
一、程序方面：
  (一)按第二審訴之變更或追加，非經他造同意不得為之，但擴張
    或減縮應受判決事項之聲明者，不在此限，民事訴訟法第44
    6條第1項、第255條第1項第3款定有明文。查上訴人原起訴
    請求被上訴人給付新台幣（下同）3,157,600元，及自起訴
    狀繕本送達翌日起計算之利息，嗣於本院審理時，就利息部
    分擴張為自附表所示貨款到期日起計算（見本院卷239頁、
    15頁），核屬擴張應受判決事項之聲明，依上開規定，毋庸
    對造同意，應予准許。
  (二)另按未於準備程序主張之事項，除有下列情形之一者外，於
    準備程序後行言詞辯論時，不得主張之：四依其他情形顯失
    公平者，民事訴訟法第276條第1項第4款定有明文，本件被
    上訴人於言詞辯論時，始提出上訴人於馬炳寅未按期付款後
    ，仍繼續出貨，以致於貨款無法收回，上訴人之管理與有過
    失之抗辯（見本院卷239頁反面），上訴人主張此新防禦方
    法不合法，爰審酌上訴人之貨款訂有付款期限，上訴人亦確
    實於未收到貨款時，仍繼續出貨，其對於損害之擴大是否與
    有過失，對於本件訴訟之結果影響甚鉅，如不准許被上訴人
    提出此防禦方法，難期公平，是依上開規定，應准予被上訴
    人提出，合先敘明。
二、上訴人主張：被上訴人自民國97年7月至97年9月間向伊購買
    電子零件共12筆，屆期計有貨款3,157,600元未清償，經伊
    數次催告償還，仍未獲相對人置理。又伊自97年5月5日接獲
    被上訴人來電詢問物料價格，即於同年月15日派業務高逸凱
    至被上訴人公司登記設於臺北市○○路79號1樓之地址拜訪
    ，該址亦有被上訴人「勝豪科技」之公司招牌，並由自稱被
    上訴人採購人員「嚴光明」接待、遞交被上訴人之公司名片
    ，被上訴人並依伊之要求提供公司營利事業登記證，且自97
    年5月起之4次訂單（訂貨金額分別為97,650元、68,250元、
    170,625元、273,000元），伊均有收到以付款人為被上訴人
    名義所支付之貨款，發票寄送地址亦確為被上訴人公司當時
    所在地臺北市○○路，故兩造間就系爭貨物有買賣契約。縱
    系爭買賣係訴外人馬炳寅、陳俊光（下合稱馬炳寅等）冒用
    被上訴人名義所為，然依上開情狀，亦足使伊相信馬炳寅等
    有權代理被上訴人交易，伊已善盡查證責任，且被上訴人於
    97年6月10日即知悉馬炳寅等冒用其名義交易，並於97年7月
    14日對該二人提起刑事告訴，卻未通知伊，致伊仍為交貨行
    為，顯然被上訴人知他人表示為其代理人而不為反對之表示
    ，自應負表見代理責任，爰依民法第367條、第229條、第23
    3條及同法第169條之規定，請求被上訴人給付貨款及遲延利
    息。而聲明請求：被上訴人應給付伊3,157,600元及自起訴
    狀繕本送達被上訴人之翌日起至清償日止，按年息5％計算
    之利息。
三、被上訴人則以：伊從未向上訴人訂購貨物，亦未收受系爭貨
    物，兩造間無買賣契約，上訴人依買賣契約請求伊給付貨款
    ，實無憑據。本件係因訴外人馬炳寅等向伊借用位於臺北市
    ○○路79號1樓房屋後，自行偽造伊公司名片，假冒為伊公
    司採購部「嚴光明」，並偽刻伊公司及負責人之印章及訂購
    單，利用循環交易之漏洞，向多家公司採購電子零件等貨品
    ，伊得知上情，即向臺灣臺北地方法院檢察署（下稱臺北地
    檢署）對馬炳寅等提起刑事詐欺告訴在案（臺北地檢署97年
    他字第6837號），伊亦為受害人，未授與馬炳寅等代理權，
    不成立表見代理。又上訴人自97年7月後之12次交易，送貨
    地點已改為臺北市○○區○○路185號3樓之2，上訴人未於
    交易前至上開場所查看是否為伊公司倉庫，以致損害擴大，
    實難謂無重大過失，且馬炳寅等未付款之第一筆交易出貨日
    期為97年7月28日，上訴人於97年8月28日未收到貨款，仍持
    續於97年9月與馬炳寅等有5筆交易，亦難謂無過失等語，資
    為抗辯，求為命駁回上訴人之訴之判決。
四、原審為上訴人全部敗訴之判決，即駁回上訴人之訴，上訴人
    不服，提起上訴，並擴張訴之聲明，其上訴及擴張聲明：(一)
    原判決廢棄。(二)被上訴人應給付上訴人3,157,600元及自附
    表所示貨款到期日起至清償日止，按年息5％計算之利息。
    (三)願供擔保請准宣告假執行。
    被上訴人之答辯聲明：(一)上訴駁回。(二)如受不利判決，願供
    擔保請准宣告免假執行。
五、兩造之不爭執事項如下（見原審卷86頁反面）：
  (一)被上訴人公司所在地原登記設於門牌號碼臺北市○○區○○
    路19號6樓，被上訴人公司於96年10月9日登記取得門牌號碼
    臺北市○○區○○路79號房屋所有權，被上訴人公司於97年
    6月19日變更公司所在地為臺北市○○區○○路79號1樓。
  (二)被上訴人曾於97年5月21日自其設於華南商業銀行永吉分行
    （下稱華南銀行永吉分行）之帳戶（帳號000000000000號）
    提款並匯款97,650元至上訴人設於彰化銀行吉林分行第0000
    0000000000號帳戶內。
六、兩造爭執事項如下（見原審卷86頁反面、87頁）：
  (一)被上訴人公司有無自97年7月至同年9月間，向上訴人訂購系
    爭貨物（貨款計3,157,600元）？即兩造間有無買賣契約？
  (二)被上訴人應否負表見代理之責任？
七、本院得心證之理由：
  (一)按由自己之行為表示以代理權授與他人，或知他人表示為其
    代理人而不為反對之表示者，對於第三人應負授權人之責任
    。民法第169條前段定有明文。又民法第169條規定之表見代
    理，係為保護第三人而設，本人如有使第三人信以為其有以
    代理權授與他人之行為而與該他人交易，即應使本人負授權
    人責任。此項表見代理，原係指代理人雖無代理權，而有可
    使人信其有代理權之情形而言。
  (二)查被上訴人否認自稱「嚴光明」之人為其僱用之員工，謂係
    借用房屋之友人馬炳寅擅自冒用「嚴光明」名義及偽刻被上
    訴人之印章而為之等語；另經原審調閱被上訴人96年、97年
    度綜合所得稅BAN給付清單，確實未有名為「嚴光明」或馬
    炳寅之員工，此有財政部臺北市國稅局98年11月17日財北國
    稅資字第0980255124號函附給付清單可稽（見原審卷190頁
    至192頁），故自稱「嚴光明」之馬炳寅與上訴人間就系爭
    貨物所為之買賣行為，並無證據證明有取得被上訴人之授權
    ，是應認屬於馬炳寅個人之無權代理行為，應可認定。
  (三)上訴人認被上訴人應負表見代理之責任等語，其主張伊於97
    年5月5日接獲被上訴人採購人員來電詢問物料價格，伊之業
    務員高逸凱於同年5月15日初次至被上訴人門牌號碼臺北市
    ○○路79號1樓之公司地址拜訪，在該公司門口明顯設置被
    上訴人之「勝豪科技」招牌，由自稱被上訴人採購人員之「
    嚴光明」接待並遞交名片。伊於同年5月19日報價後，被上
    訴人於當日下單，伊之業務員要求被上訴人提供其營利事業
    登記證及相關資料憑以建立客戶主檔，被上訴人亦傳真營利
    事業登記證予伊。嗣伊於同年5月22日第一次出貨時，由伊
    之業務員親自送貨至被上訴人處，並詢問被上訴人之公司營
    運狀況。被上訴人後續由「嚴光明」持續下單，並要求延長
    payment term（付款期限），因第一次交易採T/T（telegra
    phic transfer）in advance（先匯款後出貨）。上訴人告
    知被上訴人初期皆以T/T in advance配合，待雙方交易及付
    款正常後，始可商談延長付款期限事宜。嗣自97年5月起之
    四次訂單，訂貨金額分別為97,650元、68,250元、170,625
    元、273,000元，伊均有收到付款人為被上訴人「勝豪科技
    有限公司」所支付之貨款，其中第一筆97,650元係於97年5
    月21日自被上訴人設於華南銀行永吉分行之000000000000號
    帳戶提款並匯款至伊設於彰化銀行吉林分行00000000000000
    號帳戶內，後三筆貨款由載有付款人「勝豪科技有限公司」
    之存款單以現金方式存入伊之帳戶等情，業據上訴人提出被
    上訴人之營利事業登記證傳真影本、訂購單、公司登記事項
    卡及法定代理人之戶籍謄本、彰化銀行電腦匯款資料查詢、
    電子計算機統一發票、上訴人之客戶基本資料卡為證（見原
    審卷5頁至33頁、45頁至48頁、60頁至64頁、66頁至74頁、
    92頁至99頁），復有彰化銀行吉林分行98年9月29日彰吉林
    字第0982380號函、彰化銀行天母分行98年10月9日彰天母字
    第098002413號函、彰化銀行松山分行98年10月15日彰松山
    字第09803107號函、華南銀行永吉分行98年10月20日（98）
    華吉存字第0281號函（見原審卷160頁、168頁至172頁、175
    頁至177頁）參佐，核與上訴人所述相合，上訴人之主張，
    應非虛詞。
  (四)又被上訴人公司之登記營業項目包括電子材料批發業、電信
    器材批發業、資訊軟體服務業、電子資訊供應服務業等等，
    有公司登記事項表可參（見原審卷46頁），門牌號碼臺北市
    ○○路79號1樓之營業場所，係被上訴人所買受（先買受，
    於96年10月間辦畢產權登記），有該房地登記簿謄本可參（
    見原審卷203頁至208頁），被上訴人買受上開房地加以裝潢
    後，再出借予其所稱冒用「嚴光明」名字之友人馬炳寅使用
    ，業據證人謝宏國（即介紹馬炳寅予被上訴人法定代理人梁
    以平認識者）陳述在卷（見本院卷60頁反面），被上訴人之
    法定代理人亦自承該公司確實出資裝潢並裝設「勝豪科技」
    之公司招牌（見本院卷60頁反面），此外，於上開房地所申
    設，做為傳真機使用之「（02）0000-0000」電話亦係由被
    上訴人申請裝設，亦有「嚴光明」之名片及中華電信股份有
    限公司台灣北區電信分公司號士林營運處98年10月15日士服
    字第0980000559號函附裝機申請資料為證（見原審卷82頁、
    173頁、174頁）。另參據被上訴人對馬炳寅提出刑事偽造文
    書之告訴狀所載，被上訴人陳述：緣被告馬炳寅及陳俊光於
    民國96年5月初，透過與告訴人公司（即被上訴人）負責人
    梁以平熟識之第三人謝宏國，向梁以平稱被告等二人欲經營
    公司做生意，無適當之場所。當時因告訴人公司係於臺北市
    ○○區○○路19號6樓作為經營場所（被上訴人於96年6月底
    始變更住址至臺北市○○路79號1樓），梁以平基於與第三
    人謝宏國之情誼，乃將告訴人所有部分閒置未使用之門牌號
    碼臺北市○○路79號1樓房屋借予被告等二人經營生意．．
    」等語甚詳（見原審卷104頁、105頁），由上開刑事告訴狀
    所述，被上訴人顯然知悉馬炳寅係欲經營公司生意，而同意
    將上開房地借予馬炳寅使用。故綜合各項證據判斷，被上訴
    人外觀上將其所有之上開房地、「勝豪科技」之招牌及傳真
    機電話借給馬炳寅，使馬炳寅得利用上開場地、設備經營生
    意為交易行為，足認被上訴人確實有表見之事實，即與表見
    代理之構成要件相當。
  (五)另證人周榮彬雖證述：因勝豪公司的印章、存摺均由伊保管
    ，當時訴外人陳俊光向伊借錢，伊即擅自使用勝豪公司之帳
    戶匯款97,650元至上訴人之帳戶內，事後陳俊光還伊80,000
    元，餘款伊慢慢補足，使用公司帳戶匯款一事董事長梁以平
    並不知情等語（見本院卷116頁反面、117頁）；證人謝宏國
    證稱：因伊與馬炳寅認識，當初永吉路79號1樓房屋為馬炳
    寅介紹給伊，伊再介紹給梁以平，由梁以平買受，後來馬炳
    寅說要籌組公司，臨時沒有地方使用，梁以平才將房屋借給
    馬炳寅使用一、二個月，嗣97年7月中旬，梁以平在該房屋
    內發現一大堆訂單，才覺得有問題，而向地檢署遞狀等語（
    見本院卷59頁反面），由證人周榮彬、謝宏國之上開證詞，
    無非係欲證明被上訴人之法定代理人梁以平對於馬炳寅冒用
    「嚴光明」名字及擅自使用被上訴人之「勝豪科技」公司名
    義對外下訂單，對不知情之電子材料供應商詐騙貨物之不法
    行為全然不知情。然被上訴人具有表見之事實，業如前述，
    則依民法第169條之規定，即應對於信賴馬炳寅有代理權而
    與之交易之第三人，負表見代理之本人責任。並不會因被上
    訴人不知馬炳寅與第三人之交易細節而得免責，故證人周榮
    彬、謝宏國之上開證詞，並不能為對被上訴人有利之認定。
  (六)另按「損害之發生或擴大，被害人與有過失者，法院得減輕
    賠償金額，或免除之」，民法第217條第1項定有明文。本件
    被上訴人辯稱上訴人之貨款為次月結算，若未拿到貨款，為
    何還要繼續出貨，其管理有過失，為與有過失等語（見本院
    卷239頁反面），上訴人則謂公司要繼續做生意，故會出貨
    ，由業務單位去追款云云。查系爭貨款之帳款到期日及出貨
    日期如附表所示，其中編號1至6筆之貨款，其帳款到期日為
    97年9月10日，此時馬炳寅已無法支付貨款，而本件上訴人
    與被上訴人之交易時間（係馬炳寅冒用「勝豪科技」公司名
    義交易）自97年5月才開始，先前有付款之交易筆數僅4筆，
    且交易金額不大，二家公司並非長期合作之交易夥伴，且如
    證人王君豪（即上訴人之主管）所述，上訴人公司之業務人
    員欲拜訪被上訴人之董事長梁以平時，均受自稱「嚴光明」
    之被上訴人採購人員藉詞董事長在出國、參展、公司要搬家
    等各種推託等語甚詳（見本院卷114頁），則衡情上訴人應
    於97年9月10日貨款未進帳時，即應有所警覺，對於翌日即
    97年9月11日以後，不應該再對附表編號9至12等4筆貨物出
    貨（依序為97年9月11日、17日、26日及同年10月6日出貨）
    ，以減少損失，惟上訴人並未停止出貨，仍繼續供貨，以致
    於貨款無著，足認上訴人對於損害之擴大與有過失，故本院
    審酌上情，而認對於如附表編號9至12之4筆貨款，計1,727,
    600元應免除被上訴人之給付責任（333,000＋507,200＋591
    ,600＋295,800＝1,727,600），扣除後，被上訴人應就1,43
    0,000元負表見代理之本人責任（3,157,600－1,727,600＝
    1,430,000）。
  (七)末按給付有確定期限者，債務人自期限屆滿時起，負遲延責
    任。給付無確定期限者，債務人於債權人得請求給付時，經
    其催告而未為給付，自受催告時起，負遲延責任。其經債權
    人起訴，或依督促程序送達支付命令，或為其他相類之行為
    者，與催告有同一之效力；遲延之債務，以支付金錢為標的
    者，債權人得請求依法定利率計算之遲延利息，民法第229
    條第1項、第2項、第233條第1項前段分別定有明文。查如附
    表編號1至8所示之貨款，均訂有帳款到期日，屬給付有確定
    期限之債，債務人自期限屆滿時起負遲延之責，故其遲延利
    息應自帳款到期日之翌日起算，即其中編號1至6筆帳款計1,
    123,000元應自97年9月11日起算（248,000＋155,000＋139,
    500＋126,000＋180,000＋274,500＝1,123,000）；編號7、
    8筆帳款計307,000元應自97年10月11日起算（90,000＋217,
    000＝307,000），均至清償日止，按年息5％計算之利息，
    上訴人逾此部分之利息請求，為無理由，不應准許。
八、從而，上訴人依民法第169條表見代理之規定，請求被上訴
    人給付1,430,000元，及其中1,123,000元自97年9月11日起
    算；其中307,000元自97年10月11日起算，均至清償日止，
    按年息5％計算之利息部分，為有理由，應予准許，其逾此
    部分之請求，為無理由，不應准許。原審就上開應准許之部
    分，為上訴人敗訴之判決，尚有未合，上訴意旨指摘原判決
    此部分不當，求予廢棄，為有理由，另其擴張聲明請求遲延
    利息自帳款到期日之翌日起算，亦屬有據，爰由本院予以改
    判如主文第二項所示。至於上開不應准許之部分，原審為上
    訴人敗訴之判決，並無不合，上訴意旨指摘原判決此部分不
    當，求予廢棄改判，為無理由，此部分上訴（含擴張聲明）
    均應予駁回。另被上訴人敗訴之部分未逾新台幣150萬元，
    不得上訴第三審，本院判決後即告確定，並無准上訴人供擔
    保後為假執行之必要，故上訴人請求供擔保宣告假執行，不
    應准許，併予敘明。
九、本件事證已臻明確，兩造其餘攻擊防禦方法及立論之證據資
    料，均經本院審酌後，對判決結果不生影響，爰無庸逐一論
    述，併此敘明。
十、據上論結，本件上訴（含擴張聲明）為一部有理由，一部無
    理由，依民事訴訟法第449條第1項、第450條、第79條，判
    決如主文。
中    華    民    國   100    年    3     月    29    日
                  民事第十六庭
                        審判長法  官  王聖惠
                              法  官  謝碧莉
                              法  官  呂淑玲
正本係照原本作成。
被上訴人不得上訴。
上訴人如不服本判決，應於收受送達後20日內向本院提出上訴書
狀，其未表明上訴理由者，應於提出上訴後20日內向本院補提理
由書狀（均須按他造當事人之人數附繕本）上訴時應提出委任律
師或具有律師資格之人之委任狀；委任有律師資格者，另應附具
律師資格證書及釋明委任人與受任人有民事訴訟法第466條之1第
1項但書或第2項（詳附註）所定關係之釋明文書影本。如委任律
師提起上訴者，應一併繳納上訴審裁判費。
中    華    民    國   100    年    3     月    29    日
                              書記官  明祖全
附註：
民事訴訟法第466條之1（第1項、第2項）：
對於第二審判決上訴，上訴人應委任律師為訴訟代理人。但上訴
人或其他法定代理人具有律師資格者，不在此限。
上訴人之配偶、三親等內之血親、二親等內之姻親，或上訴人為
法人、中央或地方機關時，其所屬專任人員具有律師資格並經法
院認為適當者，亦得為第三審訴訟代理人。